臺灣高等法院民事判決
109年度上國字第40號
上  訴  人  宜蘭縣三星鄉公所

法定代理人  李志鏞  
訴訟代理人  林世超律師
複代理人    歐瓊心律師
被上訴人    廖大川  
訴訟代理人  蘇忠聖律師（法扶律師）

上列當事人間請求國家賠償事件，上訴人對於中華民國109年8月
21日臺灣宜蘭地方法院108年度國字第4號第一審判決提起上訴，
本院於110年3月23日言詞辯論終結，判決如下：
    主      文
原判決關於命上訴人給付逾新臺幣柒拾肆萬肆仟陸佰捌拾參元本
息，及該部分訴訟費用之裁判均廢棄。
上開廢棄部分，被上訴人在第一審之訴駁回。
其餘上訴駁回。
第一審（除確定部分外）、第二審訴訟費用由被上訴人負擔百分
之四十七，餘由上訴人負擔。
    事實及理由
一、被上訴人主張：
　㈠伊於民國107年10月27日19時26分許騎乘自行車（下稱系爭自
    行車）行經宜蘭縣○○鄉○○路○○○○○號：人和93L5E8158AC46，
    下稱系爭電線桿）前，因道路旁由上訴人管理之排水溝蓋（
    下稱系爭水溝蓋）遭掀開而未封閉該處水溝孔（下稱系爭水
    溝孔），且該處未設有任何警告標誌，致伊行經該路段（下
    稱系爭路段）時，系爭自行車前輪陷入系爭水溝孔而失控人
    車倒地（下稱系爭事故），因而受有頸脊髓損傷併四肢癱瘓
    、頭部外傷併頸椎骨折、顏面擦傷及裂傷等傷害。
　㈡系爭水溝孔、蓋及路段為上訴人管理之公共設施，因管理有
    欠缺致伊身體、健康受損，並支出醫藥費新臺幣（下同）15
    ,131元、看護費85,332元、看護機構費用1,768,371元，伊
    自得依國家賠償法第3條第1項規定，請求上訴人賠償前開費
    用及慰撫金50萬元，爰求為命上訴人給付1,721,957元本息
    之判決等語。
二、上訴人則以：系爭水溝蓋遭人掀起屬偶發事故，客觀上難以
    期待伊在未獲通報之情況下，可自行查知此突發情事。系爭
    水溝孔、蓋係為便於清疏溝渠、察勘而設置，超出道路邊線
    甚多，所在位置非供公眾通行之處，左前方矗立系爭電線桿
    ，其上並有黃底黑紋塗彩，依正常行駛方式及行車動線，實
    難輾越系爭水溝孔、蓋而生系爭事故。況被上訴人係酒後騎
    車，因重心不穩摔倒於系爭水溝孔、蓋旁方生系爭事故，與
    系爭水溝蓋是否遭人掀起無關，自與系爭水溝孔、蓋之設置
    、管理間無相當因果關係。又縱認伊應負損害賠償責任，被
    上訴人酒後騎車之不當駕駛行為始為系爭事故主因，應負較
    高之責任比例等語置辯。
三、原審為被上訴人一部勝訴、一部敗訴之判決，即判命上訴人
    應給付被上訴人1,598,976元，及自108年5月14日起至清償
    日止，按年息5%計算之利息，另駁回被上訴人其餘之訴（被
    上訴人未就敗訴部分聲明不服，非本院審理範圍）。上訴人
    提起上訴，聲明為：㈠原判決不利於上訴人部分廢棄；㈡上開
    廢棄部分，被上訴人在第一審之訴駁回。被上訴人則答辯聲
    明：上訴駁回。　　
四、按公共設施因設置或管理有欠缺，致人民生命、身體、人身
    自由或財產受損害者，國家應負損害賠償責任，為國家賠償
    法第3條第1項所明定。所謂公共設施之設置有欠缺，係指公
    共設施建造之初，即存有瑕疵而言；管理有欠缺，係指公共
    設施建造後未妥善保管或因其他情事發生瑕疵，而於瑕疵發
    生後怠於適時修護而言（最高法院102年度台上字第1494號
    判決參照）。又前揭法條所定之國家賠償責任，係採無過失
    主義，即以該公共設施之設置或管理有欠缺，並因此欠缺致
    人民受有損害為其構成要件，非以管理或設置機關有過失為
    必要（最高法院85年台上字第2776號判例參照）。被上訴人
    主張其因系爭水溝孔、蓋之管理有欠缺，致身體、健康受損
    ，得依前開規定請求上訴人賠償，上訴人固坦認為系爭水溝
    孔、蓋之管理機關（見原審卷㈢第54-55頁），惟辯稱被上訴
    人之受傷與系爭水溝孔、蓋之管理欠缺間無相當因果關係，
    其不負賠償責任云云。經查：
　㈠系爭事故係因被上訴人騎乘自行車，前輪陷入系爭水溝孔所
    致：
　　⒈針對系爭事故之發生原因，被上訴人於107年11月11日接受
      警詢時陳稱：伊當時騎乘系爭自行車由西往東方向沿星義
      路至事故地點時，因打噴嚏車輛把手抓不穩，故系爭自行
      車前輪掉落水溝中，人因此滑落而頭部就撞到水溝蓋，系
      爭自行車是前輪先掉入水溝內等語（見原審卷㈠第106頁）
      ，已明確陳述係因自行車前輪掉落水溝蓋開啟之系爭水溝
      孔方肇生系爭事故。
　　⒉證人即至現場處理系爭事故之警員黃帝璇亦於原審證稱：
      系爭水溝蓋被掀起可能與系爭事故有關連，依現場跡證相
      關資料，系爭自行車前輪有一部分潮濕，伊研判系爭事故
      是被上訴人騎乘系爭自行車掉落系爭水溝孔而自摔，系爭
      事故當天沒有下雨，現場附近地面是乾的，系爭水溝孔內
      水位比較高，系爭自行車車輪如果陷入會沾到水，依被上
      訴人行車方向，系爭自行車倒地位置前方路段路面並無煞
      車痕、刮擦痕等語（見原審卷㈠第423-427頁），核與卷附
      之道路交通事故調查表顯示系爭事故當天天候陰、路面乾
      燥（見原審卷㈠第110-111頁），系爭事故現場之照片、現
      場圖亦顯示系爭自行車僅前輪部分輪胎潮濕，車體其他部
      分均為乾燥，事故現場路段並無煞車痕、擦地痕、印痕、
      刮地痕等路面痕跡等情相符（見原審卷㈠第113-129、104
      頁），俱足為被上訴人所陳述事發原因之佐證，堪認被上
      訴人騎乘系爭自行車行經系爭路段時，因打噴嚏失去平衡
      致自行車前輪陷入系爭水溝孔而人車倒地受傷。
　　⒊上訴人雖辯稱被上訴人遺留在現場之血跡距系爭水溝孔水
      平位置約4.6公尺，難認其傷勢與系爭水溝孔、蓋有何關
      聯云云（見本院卷㈠第251頁），惟觀諸卷附之事故現場圖
      ，血跡與系爭水溝孔間最短之水平距離為0.6公分，依該
      圖之比例尺2公尺計算，實際距離為1.2公尺，上訴人前開
      說法顯有誤認，要非可取。
　　⒋上訴人復以第一位發現系爭事故之證人陳重光於原審證稱
      ：當天其抱起被上訴人的位置，係在白線靠電線桿另一側
      等語，做為其主張被上訴人人車倒地之位置，並非在系爭
      水溝孔、蓋處之佐證（見本院卷㈠第253頁）。惟陳重光於
      原審係證稱：當天伊散步路過系爭路段，聽到有人呻吟，
      伊看到時，人及腳踏車都已經跌倒在路上，伊把人扶起，
      當時傷者還坐在腳踏車上，伊將人抱起時，一定會一併移
      動到腳踏車；伊不是很記得抱起被上訴人的位置，只記得
      在白線靠電線桿另一側，伊把被上訴人抱到馬路上，其他
      就記不清楚等語（見原審卷㈢第50-53頁），顯然陳重光當
      日關注之重點為扶起倒地之傷者，其對傷者倒地之確切位
      置並未留有清楚之記憶，尚難以其在原審並非精確之證詞
      ，遽為不利於被上訴人之認定。況依卷附現場圖及照片（
      見原審卷㈠第104、127、129頁、本院卷第65頁）顯示，被
      上訴人在系爭事故現場所遺留之血跡，係位在道路邊線之
      右側，即與系爭電線桿位於白線之同一側，足資推論被上
      訴人人車倒地處，並非位在車道範圍內，尤徵陳重光前揭
      證詞，諒因記憶不清而有誤認，自無從執此認定上訴人所
      辯為真。
  ㈡上訴人就系爭水溝孔、蓋及系爭路段之管理有欠缺：  
    ⒈系爭水溝孔、蓋為上訴人管理之公共設施，且系爭水溝蓋
      於系爭事故前已呈掀起狀態，並未封閉系爭水溝孔等節，
      為兩造所不爭執，且有現場照片可稽（見原審卷㈠第113-1
      29頁），而系爭水溝孔、蓋所在路段為三星都市計畫區內
      道路，屬三星鄉市區道路，上訴人為管理機關等節，亦有
      宜蘭縣政府108年8月28日府交工字第1080140765號函足憑
      （見原審卷㈠第137頁）。系爭水溝蓋既於系爭事故前遭掀
      開，致系爭水溝孔未為封閉，而使該路段出現如水溝孔大
      小之坑洞，隨時可能造成人車陷入系爭水溝孔或碰撞系爭
      水溝蓋而生事故，則系爭水溝孔、蓋顯因他人掀蓋之行為
      發生瑕疵，上訴人既未能及時將系爭水溝蓋復位以封閉系
      爭水溝孔，或在附近架設警告標誌，致系爭水溝孔、蓋所
      在路段之路面不具通常應有之狀態及功能，依上說明，即
      應認上訴人就系爭水溝孔、蓋及系爭路段之管理有欠缺。
    ⒉上訴人固抗辯其就系爭水溝孔、蓋有定時巡查、通報、維
      護機制，就系爭水溝孔、蓋之管理並無欠缺云云，無非係
      主張其就系爭水溝蓋於系爭事故發生時遭人掀起未及時復
      位並無可歸責之處，惟國家賠償法第3條第1項之國家賠償
      責任，係採無過失主義，管理機關有無過失並非所問，上
      訴人欲以前詞解免國家賠償責任，核屬無據。
　㈢被上訴人騎乘系爭自行車行經系爭路段時，因系爭自行車前
    輪陷入系爭水溝孔致生系爭事故而受傷等情，業據本院認定
    如前。而系爭事故發生前，系爭路段之路面因系爭水溝蓋遭
    掀開而出現可容系爭自行車車輪陷入之坑洞，並有妨礙通行
    之系爭水溝蓋，依客觀觀察，一般通行系爭路段之人車會因
    系爭水溝孔、蓋之管理欠缺發生意外致受有損害，則被上訴
    人所受傷害與上訴人就系爭水溝孔、蓋及系爭路段管理之欠
    缺間，具相當因果關係，被上訴人自有權依國家賠償法第3
    條第1項規定，請求上訴人賠償。　　
五、次按國家損害賠償，除依本法規定外，適用民法規定，國家
    賠償法第5條規定甚明。又按不法侵害他人之身體或健康者
    ，對於被害人因此喪失或減少勞動能力，或增加生活上之需
    要時，應負損害賠償責任；不法侵害他人之身體、健康者，
    被害人雖非財產上之損害，亦得請求賠償相當之金額，為民
    法第193條第1項、第195條第1項前段所明定。上訴人應就系
    爭事故負國家賠償責任，已如前述，至其應賠償被上訴人之
    數額若干，以下析論之。
  ㈠醫藥費、專人看護費部分：
　　被上訴人主張其因系爭事故，受有支出醫藥費14,891元、專
    人看護費85,332元之損害，有診斷證明書、急診醫療費用收
    據、住院醫療費用收據、博愛醫院108年9月2日函暨所附醫
    療費用明細、收據、照顧服務員收費證明單、收據可參（見
    原審卷㈠第45-47、57-59、143-149、67、69頁）且為上訴人
    所不爭執（見本院卷㈠第267頁），堪可信實，自得請求上訴
    人賠償。
  ㈡機構看護費部分：
　　⒈被上訴人主張其因系爭事故出院後，因脊髓損傷併四肢癱
      瘓仍須完全臥床、大小便失禁，無法自理生活而需24小時
      由專人照顧，有診斷證明書為憑（見原審卷㈠第45頁）。
      則就被上訴人入住長期看護機構所支出之費用，核屬其因
      傷增加之生活上需要，亦得請求上訴人賠償。
　　⒉被上訴人於108年1月14日至109年6月11日期間入住品如老
      人長期照顧中心，每月費用27,000元，自108年2月4日起
      因申請身心障礙者住宿式照顧費用補助每月14,700元，須
      自費支出12,300元，有該中心覆函可稽（見原審卷㈠第377
      頁），合計支出機構看護費218,562元【12,300×15＝184,5
      00；27,000×18/31＝15,677；27,000-（14,700×28/25）＝1
      3,875；12,300×11/30＝4,510；184,500＋15,677＋13,875＋4
      ,510＝218,562】。
　　⒊被上訴人自108年6月12日起入住聖嘉民老人長期照顧中心
      ，每月費用3萬元，扣除政府補助費17,850元，每月須自
      費支出12,150元，每年自費費用為145,800元（12,150×12
      ＝145,800），有上訴人不爭執之繳費通知單可考（見本院
      卷㈠第161、167頁）。而被上訴人生於00年0月00日（見原
      審卷㈠第45頁），依宜蘭縣107年簡易生命表統計，被上訴
      人之平均餘命尚有15年，依霍夫曼式計算法扣除中間利息
      （首期給付不扣除中間利息）核計其將支出之看護費為1,
      663,491元【計算方式為：145,800×11.00000000=1,663,4
      91.0000000000。其中11.00000000為年別單利5%第15年霍
      夫曼累計係數。採四捨五入，元以下進位】。
　　⒋綜上，被上訴人得請求上訴人賠償之機構看護費計為1,882
      ,053元（218,562＋1,663,491＝1,882,053）。
  ㈢慰撫金部分：
    按法院於酌定慰撫金數額時，應斟酌加害人與被害人雙方之
     身分、資力與加害程度，及其他各種情形核定之（最高法
    院51年台上字第233號判例意旨參照）。查被上訴人因系爭
    事故受傷，身體、健康受損，其主張因此受有精神上痛苦，
    堪可信實，自得請求上訴人賠償慰撫金。爰審酌被上訴人於
    系爭事故發生時為69歲，務農，家庭經濟狀況貧寒（見原審
    卷㈠第105頁），且其傷勢甚為嚴重，須完全臥床、生活無法
    自理，24小時須專人照顧等情（見原審卷㈠第45頁診斷證明
    書），認被上訴人請求慰撫金50萬元為適當，應予准許。
  ㈣綜上，被上訴人因系爭事故得請求上訴人賠償之金額計為2,4
    82,276元（14,891＋85,332＋1,882,053＋500,000＝2,482,276
    ）。
六、再按損害之發生或擴大，被害人與有過失者，法院得減輕賠
     償金額，或免除之，為民法第217條第1項所明定。所謂被
    害 人與有過失，係指被害人之行為助成損害之發生或擴大
    ，就 結果之發生為共同原因之一，並行為與結果有相當因
    果關係而言。上訴人抗辯：系爭事故係因被上訴人酒後騎乘
    自行車，未在車道內行車所致，被上訴人之行為始為系爭事
    故發生之主因等語，雖為被上訴人否認，然查：被上訴人於
    系爭事故發生前曾飲用酒類，送醫後測得血液中酒精濃度為
    147.8mg/dL，有檢驗報告可佐（見原審卷㈠第103頁），被上
    訴人於警詢時亦坦承其騎乘系爭自行車前半小時有飲用50毫
    升之酒類，行經事故地點時，因打噴嚏車輛把手抓不穩，故
    系爭自行車前輪掉落水溝中，人因此滑落而頭部就撞到水溝
    蓋，系爭自行車是前輪先掉入水溝內等事實（見原審卷㈠第1
    06頁），況系爭水溝孔、蓋與道路邊線間尚有相當距離，並
    非位在車道內，此觀卷附照片即明（見原審卷㈠第125、127
    頁、本院卷第65、67頁）。由上足可推斷系爭事故係因被上
    訴人於酒後騎乘自行車，反應速度及注意力不佳，兼且對車
    輛之操控能力下降，非但未注意到系爭水溝孔、蓋之異常狀
    況，且未能穩定行駛於道路範圍，而偏駛至道路邊線外側所
    致，被上訴人就系爭事故之肇致，應負70%之過失責任，經
    過失相抵後，被上訴人得請求上訴人賠償之金額為744,683
    元（2,482,276×30%＝744,682.8，小數點以下四捨五入）。
七、又按給付無確定期限者，債務人於債權人得請求給付時，經
    其催告而未為給付，自受催告時起，負遲延責任，其經債權
    人起訴而送達訴狀，或依督促程序送達支付命令，或為其他
    相類之行為者，與催告有同一之效力，遲延之債務，以支付
    金錢為標的者，債權人得請求依法定利率計算之遲延利息，
    應付利息之債務其利率未經約定，亦無法律可據者，週年利
    率為百分之五，民法第229條第2項、第233條第1項前段、第
    203條分別著有明文。查被上訴人係於108年5月13日以書面
    向上訴人請求賠償，有上訴人108年法賠字第1號拒絕賠償理
    由書可參（見原審卷㈠第53頁），被上訴人請求上訴人自108
    年5月14日加給法定遲延利息，即無不合。　　
八、綜上所述，被上訴人依國家賠償法第3條第1項規定，請求上
    訴人給付744,683元，及自108年5月14日起至清償日止，按
    年息5%計算之利息，洵屬有據，應予准許；逾此部分之請求
    ，為無理由，應予駁回。從而原審就超過上開應予准許部分
    ，為上訴人敗訴之判決，自有未洽，上訴意旨指摘原判決此
    部分不當，求予廢棄改判，為有理由，爰由本院廢棄改判如
    主文第二項所示。至於上開應准許部分，原審為上訴人敗訴
    之判決，並無不合。上訴人仍執陳詞，指摘原判決此部分不
    當，求予廢棄改判，為無理由，應駁回其上訴。
九、本件事證已臻明確，兩造其餘之攻擊或防禦方法及所用之證
    據，經本院斟酌後，認為均不足以影響本判決之結果，爰不
    逐一論列，併此敘明。
十、據上論結，本件上訴為一部有理由、一部無理由，爰判決如
    主文。
中　　華　　民　　國　　110 　年　　4 　　月　　13　　日
                  民事第十一庭  
                      審判長法  官  李慈惠
                            法  官  趙雪瑛
                            法  官  陳婷玉
正本係照原本作成。
不得上訴。
中　　華　　民　　國　　110 　年　　4 　　月　　13　　日

  　　　　　　　　　　　　　書記官  張永中